臺灣臺中地方法院民事判決  
111年度訴字第1111號
原      告  大花朵朵整合行銷有限公司

法定代理人  顏羽晨  
訴訟代理人  鄭雪櫻  
被      告  臺中市政府文化局


法定代理人  陳佳君  
訴訟代理人  林元浩律師
上列當事人間請求返還權利金等事件，本院於民國111年11月11
日言詞辯論終結，判決如下：
    主  文
原告之訴及假執行之聲請均駁回。
訴訟費用由原告負擔。
    事實及理由
壹、程序方面
　　本件原告起訴聲明為被告應給付原告新臺幣(下同)52萬1,76
    5元，及自起訴狀繕本送達翌日起按週年利率百分之5計算之
    利息(見本院卷一第11頁)。嗣於訴訟進行中，變更聲明為被
    告應給付原告56萬6,549元，及自民事擴張聲明暨準備狀繕
    本送達翌日起按週年利率百分之5計算之利息(見本院卷一第
    312至313頁)，核屬擴張、減縮應受判決事項之聲明，與民
    事訴訟法第255條第1項但書第3款規定相符，應予准許。
貳、實體方面
一、原告主張：原告於民國107年間得標被告「臺中市中山堂廣
    場委託經營管理案」政府採購案，3年權利金43萬8,000元，
    兩造簽訂「臺中市中山堂廣場委託經營管理勞務採購契約」
    （下稱系爭中山堂契約），經擴充契約後，履約期間為107
    年6月28日至110年12月31日。然被告於相關招標須知文件中
    ，未告知原告中山堂將於108年、109年間進行設備更新及館
    舍維修工程（下稱系爭工程），並於原告履約期間，未依上
    開契約第16條第15項約定於施工前90天通知原告，自行於10
    8年10月14日至109年6月30日止進行系爭工程，挖除原告經
    營店鋪前之人行道。被告未保持中山堂合於約定使用、收益
    之狀態，致原告共9個月期間無法正常營業，應得免於給付
    義務，故被告受有如附表所示之不當得利(下稱系爭款項)。
    爰依民法第179條規定、民法第463條之1準用第423、441條
    規定反面解釋之法律關係，提起本件訴訟，請求擇一為有利
    判決等語。並聲明：㈠被告應給付原告56萬6,549元，及自民
    事擴張聲明暨準備狀繕本送達翌日起至清償日止，按週年利
    率百分之5計算之利息。㈡願供擔保，請准宣告假執行。 
二、被告則以：原告依系爭中山堂契約得使用、營業之範圍為主
    體建築（即大花朵朵主題餐廳）、附屬建築、文創商品展售
    區（即藝廊）、廣場（上開場域合稱系爭經營區域），而系
    爭工程施工項目為中山堂主場館內部、五義街及學士路人行
    道、木棧道部分路段之維護更新，採取分段施工，未封閉道
    路致上開場域無法進入，且系爭工程位於原告經營之餐廳、
    藝廊之側面、背面，故原告未證明系爭工程致其無法正常營
    業，有何得免除給付義務之理由。另系爭中山堂契約係混合
    租賃、勞動法律關係，不得準用民法租賃規定。最後，原告
    於系爭工程完工一年後，始起訴請求被告返還附表所示款項
    ，違反誠信原則等語，資為抗辯，並聲明：㈠原告之訴及假
    執行之聲請均駁回。㈡如受不利判決，願供擔保請准宣告免
    為假執行。
三、查兩造簽訂系爭中山堂契約，履約期間原訂自107年6月28日
    起至110年6月27日止。嗣於110年5月25日簽訂後續擴充契約
    議定書，合意延長履約期間自同年6月28日至同年12月31日
    止。原告依系爭中山堂契約得使用、營業之範圍為系爭經營
    區域。系爭工程原定108年10月18日起至109年4月14日止進
    行等事實，為兩造所不爭執(見本院卷二第98頁)，堪信為真
    正。原告請求被告返還系爭款項，為被告以前詞所拒，茲就
    爭點論述如下：
　㈠原告未證明其因系爭工程而無法正常營業。
　⒈按當事人主張有利於己之事實，就其事實負有舉證之責，民
    事訴訟法第277條定有明文。是原告應就其經營區域因被告
    施作系爭工程，致其無法正常營業一節先負舉證責任，始得
    主張權利。
　⒉原告雖主張被告未於招標文件告知要進行系爭工程，亦未於
    履約期間於施工前90日通知被告，而片面進行施工等語。然
    原告既未敘明被告有何於招標文件載明工程之義務，且違反
    該義務之法律效果為何，亦未見原告具體主張，已難認被告
    有違反系爭中山堂契約約定之義務。況兩造係於107年間簽
    立系爭中山堂契約，尚難認斯時已預見未來將施作系爭工程
    ，自難強求被告於招標文件載明。另觀之系爭中山堂契約第
    16條第15項約定所載：委託經營管理期間，機關因開發、利
    用或修建，有收回建物及設備之必要時，得於90日前以書面
    通知廠商終止契約(見本院卷一第89頁)，乃關於終止契約之
    事由，非規範契約存續期間被告施工須依該約定提前通知施
    工。況被告有無提前通知，與原告主張致其無法正常營運並
    無因果關係，仍應實際探究系爭經營區域是否因系爭工程無
    法營業，故原告前開主張，尚乏所憑。
　⒊至原告主張施工範圍包圍系爭經營區域，故其營運因工程噪
    音、煙塵瀰漫、機具阻擋人流而無法正常營業，並提出系爭
    工程施工照片為憑(見本院卷一第105至109、499至519頁)。
    惟觀諸原告上開照片，僅得知悉中山堂區域之人行道確實有
    因施工圍起，然其持續期間長短無從以照片判斷，又影響範
    圍是否即為系爭經營區域，亦無從認定，自難遽論原告於系
    爭工程期間因此無法正常營業。又系爭工程係針對中山堂周
    邊之人行道、木棧道進行維護更新作業，中山堂主通道於施
    工期間均保持開放，可經由主通道通往系爭經營區域一節，
    有被告所提系爭工程外部竣工圖、各區域相對位置照片坐落
    可佐(見本院卷一第219、273至285頁)，原告亦不爭執系爭
    工程施工範圍、中山堂坐落位置與各區域用途如上圖所載(
    見本院卷二第98頁)，可見系爭經營區域通道未遭封鎖，且
    其正門面對未有施工之中山堂廣場，並無因系爭工程至無法
    出入之情形。
　⒋況觀諸原告於108年11月23日起至109年6月24日共舉辦12次活
    動，且其餐廳於系爭工程期間，相異時點亦有不同消費者用
    餐等情，有原告大花朵朵主題餐廳臉書粉絲專頁貼文截圖、
    Google評論照片可查(見本院卷一第295至301頁、卷二第51
    至91頁)，可徵其於系爭工程施工期間仍舉辦文創手作市集
    、嘉年華、音樂會等活動，且餐廳仍正常營運，尚難見因系
    爭工程而不能正常營業。
　⒌又原告108年10月至12月營收分別為22萬6,606元、18萬8290
    元、24萬9,219元，109年1月至5月營收分別為15萬4,743元
    、13萬9,889元、1,093元、7萬0,978元、20萬5,137元，有
    其各月份營運報表可稽(見本院卷二第109至139頁)，是原告
    於系爭工程施工期間，除109年3、4月銳減外，其餘時間均
    維持相當之營運收入，與其主張系爭工程致其經營區域共9
    個月期間無法正常營業，有所出入。另考之原告自行於109
    年2月14日函知被告為配合系爭工程，基於安全、食品衛生
    考量，自行決定於同年3月2日至同年4月14日全面暫停對外
    開放，而依系爭中山堂契約第8條第17項其他目通知被告備
    查，此方為原告於3、4月營收驟降之原因，惟該期間施工區
    域並無封鎖出入通道，此由上開函文所附宣導圖即明(見本
    院卷一第348頁)，可見此非被告所要求，而係原告自行衡量
    後所為決策，是自難認被告未依約提供系爭經營區域予原告
    經營，因此致原告無法正常營業。
　⒍復審諸109年年初我國開始有新冠肺炎之確診案例，至5月底
    時確診數破萬，政府發布三級警戒乙節，為眾所周知之事實
    ，則原告所經營事業亦屬觀光導向之餐飲業、活動，亦難排
    除其營收係受到疫情因素影響，尚無從認定與系爭工程有相
    當因果關係。基此，依原告所提事證，尚難認系爭經營區域
    因系爭工程影響，致無法正常營業。原告復未舉證以實其說
    ，故其主張，尚難憑採。　
　㈡原告依民法第179條規定、民法第463條之1準用第423、441條
    規定反面解釋之法律關係，請求被告給付56萬6,549元，均
    無理由。
　⒈依系爭中山堂契約第13條第5項第14款所載：機關及廠商因其
    他經機關認定確屬不可抗力或不可歸責於廠商之事由，致未
    能依時履約者，得展延履約期限；不能履約者，得免除契約
    責任(見本院卷一第73頁)。惟本件原告既未證明系爭經營區
    域，因系爭工程而無法正常營業，其主張免除契約義務，被
    告收受系爭款項無法律上原因，即屬無據。
　⒉又本件原告既未證明被告未交付合於所約定使用收益之租賃
    物予原告，業如前認定，則原告自無從因之免於支付對價之
    義務。況民法第463條之1準用第423、441條規定僅規範租賃
    契約之權利義務，欠缺請求權基礎所需具備之「法律效果」
    ，並非完全性條文，不足以作為當事人一方得向他方有所請
    求之法律規範，原告主張依上開規定請求被告給付附表所示
    款項，亦無可取。
四、綜上所述，原告依民法第179條規定、民法第463條之1準用
    第423、441條規定反面解釋之法律關係，請求被告給付56萬
    6,549元，及自民事擴張聲明暨準備狀繕本送達之翌日至清
    償日止，按週年利率百分之5計算之利息部分，為無理由，
    應予駁回。原告之訴既經駁回，其假執行之聲請，亦失所依
    附，併予駁回。
五、本件事證已臻明確，兩造其餘主張、陳述及所提之證據，經
    審酌後認為均不足以影響本判決之結果，爰不逐一論列，併
    此敘明。
六、據上論結，本件原告之訴為無理由，依民事訴訟法第78條，
    判決如主文。　　
中　　華　　民　　國　　111 　年　　11　　月　　25　　日
                  民事第一庭  審判長法　官　許石慶
　　　　　　　　　                  法  官  蔡孟君
　　　　　　　　　                  法  官  鍾宇嫣
以上正本，係照原本作成。
如對本判決上訴，須於判決送達後20日內向本院提出上訴狀（須
附繕本），如委任律師提起上訴者，應一併繳納上訴審裁判費。
中　　華　　民　　國　　111 　年　　11　　月　　25　　日
                                    書記官
附表：　
編號  項目 金額（單位：新臺幣） 依據 1 權利金 10萬9,500元 系爭中山堂契約第3條 2 廣場清潔維護 26萬3,111元 系爭中山堂契約第2條第1項第2款B 3 植栽維護及種植費 5萬1,000元 系爭中山堂契約第2條第1項第2款B 4 廣場公共用電 3萬7,357元 系爭中山堂契約第8條第17項 5 房屋稅、土地稅 9萬2,428元 系爭中山堂契約第6條第5項第4款 6 公共保險費 1萬3,153元 系爭中山堂契約第10條第1項、第2項第2款第3目  合計 56萬6,549元